臺灣高雄地方法院刑事判決　　　　　 94年度交簡上字第166號
上　訴　人
即　被　告　丙○○
選任辯護人　賴玉山律師
　　　　　　楊瀚濤律師
　　　　　　邱佩芳律師
上列上訴人因過失傷害案件，不服本院交通法庭中華民國94年5
月30日94年度交簡字第1475號第一審簡易判決（聲請簡易判決處
刑案號：94年度偵字第3445號），提起上訴，本院管轄之第二審
合議庭判決如下：
    主  文
原判決撤銷。
丙○○因過失傷害人，處有期徒刑貳月，如易科罰金，以參佰元
折算壹日。
    事  實
一、丙○○考領有普通小型車駕駛執照，於民國93年9 月17日凌
    晨2 時30分許，駕駛牌照號碼YW-5678 號自用小客車，沿高
    雄縣仁武鄉○○○路由南往北方向行駛，本應注意汽車應在
    遵行車道內行駛，不得跨越或占用行駛機車優先車道，且汽
    車行駛時，駕駛人應注意車前狀況，並隨時採取必要之安全
    措施，而當時天氣晴朗，夜間有照明，柏油路面乾燥、無缺
    陷，道路無障礙物，視距良好，且依其智識、能力，並無不
    能注意之情事，竟疏未注意，貿然以時速50公里之速度，自
    八德西路南向北之機車優先車道，欲變換車道跨越行駛至八
    德西路南向北之車道時，適有行人甲○○亦疏未注意在未劃
    設人行道之道路，應靠邊行走，而同向在前步行於八德西路
    南向北之慢車道上，丙○○駕駛上開自用小客車行經接近該
    路212 號前之某處，因閃避不及致駕駛之自用小客車前車頭
    衝撞甲○○，甲○○因站立不穩而向後傾倒，再撞擊自用小
    客車之前方擋風玻璃後，摔落在自用小客車右後側之地面上
    ，並受有右眼挫傷併右眼球前房破裂、右前額深度撕裂傷5.
    5 公分、臉部撕裂傷及多處擦傷等傷害。丙○○肇事後，留
    在事故現場，於有權偵查犯罪之警察機關，僅知悉犯罪事實
    ，但不知悉犯罪人前，主動向處理本件道路交通事故之警員
    柳文德坦承肇事，並接受本院裁判。
二、案經甲○○訴由臺灣高雄地方法院檢察署檢察官偵查後聲請
    簡易判決處刑。
    理  由
壹、證據能力方面：
  (一)按被告以外之人於審判外之陳述，雖不符刑事訴訟法第159
    條之1 至第159 條之4 之規定，而經當事人於審判程序同意
    作為證據，法院審酌該言詞陳述或書面陳述作成時之情況，
    認為適當者，亦得為證據；當事人、代理人或辯護人於法院
    調查證據時，知有第159 條第1 項不得為證據之情形，而未
    於言詞辯論終結前聲明異議者，視為有前項之同意，刑事訴
    訟法第159 條之5 定有明文。本案被告丙○○及其辯護人對
    於證人即告訴人甲○○於警詢中所為之陳述，自本院準備程
    序時起，至於言詞辯論終結前，均未聲明異議，依法自應視
    為被告同意證人甲○○於警詢中所為之陳述，得作為證據，
    本院審酌證人甲○○於警詢所為陳述作成時之狀況，認為適
    當，依刑事訴訟法第159 條之5 第1 項之規定，為傳聞法則
    之例外，應有證據能力。
  (二)次按，被告以外之人於偵查中向檢察官所為陳述，除顯有不
    可信之情況者外，得為證據，刑事訴訟法第159 條之1 第2
    項定有明文。偵查中對被告以外之人（包括證人、鑑定人、
    告訴人、被害人及共同被告等）所為之偵查筆錄，或被告以
    外之人向檢察官所提之書面陳述，性質上均屬傳聞證據。惟
    現階段刑事訴訟法規定檢察官代表國家偵查犯罪、實施公訴
    ，依法其有訊問被告、證人及鑑定人之權，證人、鑑定人且
    須具結，而實務運作時，檢察官偵查中向被告以外之人所取
    得之陳述，原則上均能遵守法律規定，不致違法取供，其可
    信度極高，職是，被告以外之人前於偵查中已具結而為證述
    ，除反對該項供述得具有證據能力之一方，已釋明「顯有不
    可信之情況」之理由外，不宜以該證人未能於審判中接受他
    造之反對詰問為由，遽指該證人於偵查中之陳述不具證據能
    力。證人即處理本件道路交通事故警員柳文德於94年1 月27
    日偵訊時所為之陳述，係經檢察官依法告知具結義務及偽證
    之處罰，由證人柳文德具結後所為之陳述，此有證人結文及
    偵訊筆錄各1 份附卷可憑（見94年度他字第122 號偵查卷第
    36頁、第39頁），被告對於證人柳文德於偵查中所為之陳述
    ，未曾主張或提及檢察官在偵查時有不法取供之情形，且於
    言詞辯論終結前，均未聲明異議，而客觀上並無任何證據顯
    示上開證人於該次偵訊時所為之陳述，有何顯不可信之情況
    ，依上說明，證人柳文德於偵查中之證言自具有證據能力。
  (三)另被告以外之人本諸自己對犯罪事實有所見聞所為之陳述，
    在性質上應屬證人，證人除係未滿16歲之人或因精神障礙，
    不解具結意義及效果者外，依刑事訴訟法第186 條第1 項之
    規定，檢察官於偵查中應命證人具結，若依法應具結而未具
    結，依同法第158 條之3 之規定，應無證據能力。被告雖未
    爭執證人甲○○先後於94年1 月20日、同月27日及同年4 月
    14日，以告訴人身分在偵查中所為陳述之證據能力，然證人
    甲○○以告訴人身分就被告如何駕駛動力交通工具肇事事實
    所為之陳述，性質上即屬證人，既未經檢察官命其具結，則
    證人甲○○前開3 次於偵訊時所為之陳述，揆諸前揭說明，
    均無證據能力，惟仍得作為彈劾被告或證人甲○○所為陳述
    之憑信性，合先敘明。
貳、實體方面：
一、訊據被告固坦承有於上揭時、地，駕駛自用小客車與證人甲
    ○○發生本件道路交通事故，證人甲○○並因而受有如事實
    欄所載之傷害等事實，惟矢口否認有過失傷害犯行，辯稱：
    當日係因證人甲○○身著深色衣服，突然出現在快車道上，
    因係突發狀況，伊始閃避不及撞擊證人甲○○，並非伊未注
    意車前狀況，伊並無過失可言等語（見94年度他字第122 號
    偵查卷第6 頁、本院卷第25頁、第47頁）。
二、經查：
  (一)被告考領有普通小型車駕駛執照，於上揭時間，駕駛牌照號
    碼YW-5678 號自用小客車，沿高雄縣仁武鄉○○○路由南往
    北方向行駛，而在接近該路212 號前附近某處，撞擊同向在
    前之行人即證人甲○○而肇事，並致使證人甲○○受有如事
    實欄所載之傷害等事實，業據被告供稱：伊確實於上揭時、
    地，駕駛上開自用小客車撞擊證人甲○○而肇事等語不諱（
    見本院卷第26頁），核與證人甲○○及柳文德證述情節相符
    （見警卷第2 頁、94年度他字第122 號偵查卷第37頁），並
    有被告受傷照片8 幀、道路交通事故現場蒐證照片6 幀、高
    雄榮民總醫院診斷證明書2 紙，以及道路交通事故現場圖、
    道路交通事故調查報告表各1 份（見93年度發查字第5505號
    偵查卷第6 至11頁、94年度他字第122 號偵查卷第14至15頁
    、第10至12頁）附卷可稽，此外，復經被告當庭提出駕駛執
    照正本，經本院勘驗發照日期為87年3 月31日，有效日期為
    99 年12 月10日無訛後，發還被告等情，有94年11月2 日審
    判期日1 份在卷足參（見本院卷第48頁），而堪認定。
  (二)依道路交通事故現場圖及道路交通事故調查報告表之記載，
    高雄縣仁武鄉○○○路係南往北以及北往南之雙向二車道，
    且該路南向北車道並未劃設快慢車道分隔線，道路交通事故
    現場蒐證照片所顯示之白色實線，實係機車優先車道標線，
    用以指示機器腳踏車優先行駛之車道，而非快慢車道分隔線
    ，先此敘明。再觀諸該道路交通事故現場圖之記載，被告駕
    駛之自用小客車肇事後，係停放在高雄縣仁武鄉○○○路21
    2 號南向北之車道上，車身呈現西北（車頭）至東南（車尾
    ）方向傾斜，車子右前端距離機車優先車道線約0.6 公尺，
    車子右後端則距離該優先車道線約0.1 公尺。而被告駕駛上
    開自用小客車，係以時速50公里之速度行駛，行進中並未發
    現證人甲○○，嗣因撞擊證人甲○○後，始行煞車等情，亦
    據被告供稱：「我是沿著八德西路由南往北方向行駛。撞倒
    人後我就馬上踩（筆錄誤繕為採）煞車，我才知道肇事了。
    行進時我並沒有看到被告（應係被害人之誤繕）在我的前方
    」、「（問：請問被告事發的速度為何？）如談話紀錄表所
    述的時速五十公里」等語明確（見94年度他字第122 號偵查
    卷第31頁、第38頁），是被告係在行進中撞擊證人甲○○後
    ，始行煞車，則該自用小客車自煞車時起，至完全處於靜止
    狀態，需有一定之時間，則該自用小客車撞擊證人甲○○時
    之地點，與自用小客車呈現停止狀態時之地點，亦必然有一
    定之距離，故尚不得以被告駕駛之自用小客車係停駛於八德
    西路南向北之車道上，率而認定本件道路交通事故之撞擊點
    即係在該車道上。
  (三)另證人甲○○係沿八德西路由南往北步行，且手中抱握裝放
    柚子之水果紙箱，除據證人甲○○證稱在卷外（見警卷第2
    頁），核與被告供稱：肇事後，伊有看到倒臥在地之證人甲
    ○○頭部附近有一裝放柚子之水果紙箱，水果紙箱完好，部
    分柚子則掉落地面等語相符（見本院卷第48頁、第51頁），
    是證人甲○○步行之方向，與被告駕駛之自用小客車行徑方
    向一致，且因證人甲○○係抱握一定重量之水果紙箱行走於
    道路上，其速度與每小時50公里之自用小客車相較，幾與靜
    止狀態無異。因靜止之物體遭運動中之物體撞擊，基於作用
    力之作用，會朝與撞擊物體同一運動方向運動。證人甲○○
    係遭被告駕駛之上開自用小客車前車頭撞擊後，始再撞擊該
    自用小客車右前方之擋風玻璃等情，此經被告於警詢時供稱
    ：「我右前方撞擊到一位小姐，導致她撞倒自小客前方擋風
    玻璃」、「（問：肇事當時行車速度多少？第一次撞擊之部
    位？車損情形？）答：當時行車大約為每小時五十多公里。
    第一次撞擊之部位為自用小客車右前方。前擋風玻璃」等語
    明確（見94年度他字第122 號偵查卷第6 頁），審酌被告駕
    駛之自用小客車前車頭，高度約略與成年人之小腿部位相當
    ，若人體下半身突遭撞擊，必然站立不穩，且因地心引力之
    作用，人體將產生向下跌落之現象，由於證人甲○○與被告
    駕駛自用小客車之行徑方向一致，已如前述，則證人甲○○
    自後遭該自用小客車撞擊腿部，衡情應會站立不穩，而向後
    傾倒。雖證人甲○○遭由南往北方向行進之自用小客車撞擊
    ，因作用力使然故，其人必朝北方推進，然證人甲○○行走
    速度與被告駕駛之自用小客車相較，相對上幾乎係處於靜止
    之狀態，則證人甲○○遭時速每小時50公里之車輛撞擊後，
    不可能立即自靜止狀態加速至與該自用小客車相當，且被告
    發現駕駛之車輛撞擊證人甲○○後，始踩煞車，被告發現撞
    擊證人甲○○至其實際踩踏煞車間，亦需一段反應時間，是
    證人甲○○遭該自用小客車撞擊後，雖加速其向北方推進之
    速度，但在被告踩煞車，以減慢車速前，仍無法跟上該自用
    小客車之行車速度，以致證人甲○○遭撞擊後，向前即朝北
    方推進並同時向後傾倒跌落之際，又與被告駕駛之自用小客
    車前方擋風玻璃，發生撞擊，之後始行摔落地面。再依被告
    於本院供稱：「（問：妳剛才說妳行駛在快車道上，是內側
    車道，還是外側車道？）答：我是在內外車道中間，跨越車
    道線，我不確定」、「（問：撞擊點在何處？）答：在快車
    道與慢車道中間的位置，因為我要準備要在前1 個路口左轉
    」等語（見本院卷第45至46頁），並參照前述道路交通事故
    現場圖，顯示被告駕駛自用小客車之車身，呈現西北（車頭
    ）至東南（車尾）方向傾斜，足認被告駕駛自用小客車沿八
    德西路由南往北行駛時，並非筆直行駛於車道上，而係由機
    車優先車道循序漸進變換至車道上。由於證人甲○○最終摔
    落之位置，係在停止狀態中之自用小客車之右後車門附近約
    1 公尺處，此據被告自承稱：「（問：肇事後，告訴人倒臥
    的位置為何？）答：是倒臥在我右後車門的旁邊處，離車門
    不很遠（約一公尺處）」（見同上偵查卷第38頁）等語屬實
    ，因證人甲○○遭被告駕駛之自用小客車撞擊後，基於作用
    力原理，曾向北方推進，再摔落地面，是案發當時之實際撞
    擊點，必然較證人甲○○實際躺臥之位置，更接近往南之方
    向。且因該自用小客車右後車輪距離機車優先車道線約0.1
    公尺，此觀前述道路交通事故現場圖自明，而證人甲○○摔
    落之位置既然係在該自用小客車右後車門約1 公尺處，即係
    在靠近機車優先車道線之機車優先車道上，參照前述說明，
    本件道路交通事故之撞擊地點，應較證人甲○○最後摔落地
    點之更南方，又被告駕駛之自用小客車係由機車優先車道變
    換至車道之行駛途徑，因證人甲○○最後摔落之位置，既然
    係在機車優先車道上，則本件道路交通事故之原始撞擊點，
    自無可能會在車道上，而必然是在南向北之機車優先車道，
    是被告及辯護人陳稱：係證人甲○○闖進快車道（應係車道
    之誤），始遭撞擊云云，顯非事實。
  (四)按汽車在雙向二車道行駛時，應在遵行車道到內行駛，而機
    車優先車道標線，用以指示機器腳踏車優先行駛之車道，其
    他車種除起步、準備停車、臨時停車或轉向外，不得橫跨或
    占用行駛；且汽車行駛時，駕駛人應注意車前狀況，並隨時
    採取必要之安全措施，道路交通安全規則第97條第1 款、第
    94 條 第3 項及道路交通標誌標線號誌設置規則第174 條之
    1 條分別定有明文。以被告考領有普通小型車駕駛執照之智
    識、能力，而依當時客觀情形天氣晴朗，夜間有照明設備，
    柏油路面乾燥、無缺陷，道路無障礙物，視距良好之情況，
    有上述事故現場蒐證照片6 幀，以及道路交通事故調查報告
    表、現場圖各1 份附卷佐證，足認案發當時之客觀狀況，並
    無不能注意之情事。詎被告駕駛上開自用小客車沿高雄縣仁
    武鄉○○○路由南往北行駛時，疏未遵行車道內行駛，自八
    德西路南向北之機車優先車道，欲橫跨至該路南向北之車道
    時，亦疏未注意同向在前行走之證人甲○○，而貿然以時速
    50公里之速度繼續行駛前進，以致撞擊證人甲○○而肇事，
    被告就本件道路交通事故之發生，顯有過失甚明。且本件道
    路交通事故，經送臺灣省高屏澎區車輛行車事故鑑定委員會
    鑑定結果，亦認為被告駕駛小客車未注意車前狀況，為肇事
    主因，有上開鑑定委員會鑑定意見1 份在卷可憑（見94年度
    偵字第3445號偵查卷第6 至7 頁），堪認被告就本件道路交
    通事故之發生，確有未注意車前狀況之過失。被告於本院已
    然自承橫跨占用行駛於機車優先車道之事實，而於本院供稱
    ：「（問：妳剛才說妳行駛在快車道上，是內側車道，還是
    外側車道？）答：我是在內外車道中間，跨越車道線」等語
    明確（見本院卷第45頁），雖被告誤以機車優先車道線為快
    慢車道分隔線，惟仍無礙被告跨越行駛機車優先車道之事實
    認定，是上開鑑定委員會未認定被告尚有疏未注意應在遵行
    車道內行駛之過失，容有未合。
  (五)被告雖辯稱：係因證人甲○○突然衝至快車道（應係車道之
    誤），伊始閃避不及，並非伊未注意車前狀況，至於證人甲
    ○○為何會衝至快車道，伊無法解釋酒醉之人之行為云云。
    然證人甲○○係抱握裝放柚子之水果紙箱在路上行走，已如
    前述，而證人甲○○為年屆不惑之成年女子，此有記載證人
    甲○○年籍資料之警詢筆錄1 份附卷足佐，而裝放柚子之水
    果紙箱，具有一定之重量，證人甲○○既非年輕力壯之男子
    ，豈有體力抱握該水果紙箱在路上奔跑？證人甲○○於案發
    前，與確曾4 位友人共飲用4 瓶臺灣啤酒，但其駕車返回八
    德西路時，係先至住處對面停車場停放車輛，再抱握裝放柚
    子之水果紙箱沿八德西路由南往北步行，欲返回其位於八德
    西路212 號之住處，此據證人甲○○陳稱甚詳在卷（見警卷
    第3 頁、94年度他字第122 號偵查卷第30至31頁），是證人
    甲○○雖曾飲用酒類，但其於案發當時，既能駕駛車輛至停
    車場停放，並手抱水果紙箱步行返家，顯見證人甲○○意識
    清楚，並未因飲用酒類致影響其行為舉止。且證人甲○○因
    手抱該紙水果箱，以致行動受到牽制，無法隨意在路上奔跑
    ，而其住處即位於八德西路212 號，實無衝至八德西路車道
    之理由，是被告以前詞置辯，自無可採。何況，八德西路南
    向北車道，寬約3.5 公尺，南向北機車優先車道則寬約3.2
    公尺，總計共寬6.7 公尺，以證人甲○○抱握水果箱之狀態
    ，自無法由路旁快速衝至車道上，益證被告辯稱：係證人甲
    ○○突然衝至快車道云云，無非係被告片面之推測，尚不足
    採。
  (六)又按「行人‧‧‧在未劃設人行道之道路，應靠邊行走」，
    道路交通安全規則第133 條，亦定有明文。參照前述說明，
    證人甲○○於案發當時，應係在距離機車優先車道線約1 公
    尺之機車優先車道上，遭被告駕駛之自用小客車撞擊。而依
    卷附道路交通事故現場圖及現場蒐證照片顯示，八德西路南
    向北之機車優先車道寬約3.2 公尺，且因當時人車稀少，機
    車優先車道上，亦無其他障礙物，客觀上並無不能注意之情
    事，詎證人甲○○竟未僅靠機車優先車道之路邊行走，而行
    走在距離機車優先車道線約1 公尺之機車優先車道上，以致
    遭被告駕駛之自用小客車撞擊，其就本件道路交通事故之發
    生，亦有過失，要屬無疑。臺灣省高屏澎區車輛行車事故鑑
    定委員會鑑定意見，亦認「行人甲○○未靠邊行走為肇事次
    因」，有前揭鑑定意見書1 份附卷可參，證人甲○○陳稱：
    當時因路邊有障礙物，人行道有汽車停放，伊始行走在機車
    優先車道上等語，亦非可採。
  (七)又證人甲○○所受如事實欄所載之傷勢，係遭被告駕駛之自
    用小客車前車頭撞擊，再受該自用小客車前方擋風玻璃撞擊
    後，摔落地面所致，則證人甲○○受有如事實欄所載之傷害
    ，與被告之過失行為間，顯有相當因果關係。
  (八)至於公訴人認被告有超速行駛之過失乙節，因被告於偵查及
    本院審理中，均明確供稱：案發當時，伊行車速度為每小時
    50公里等語（見94年度他字第122 號偵查卷第38頁、本院卷
    第49頁），而被告於93年12月19日之警詢筆錄，係記載被告
    供稱：「當時行車大約每小時五十多公里」等語，有該次警
    詢筆錄1 份附卷為證，是被告當日於警詢時，僅約略表示行
    車速度在50公里左右，尚無法遽認被告前曾自白超速行駛，
    此外，並無其他證據足資證明被告案發當日曾以超過速限50
    公里之速度，違規行駛，從而，自無法認定被告尚有違規超
    速行駛之過失。
  (九)綜上所述，被告前揭所辯，尚非可採，本案事證已臻明確，
    被告過失傷害犯行，洵堪認定。
三、核被告所為，係犯刑法第284 條第1 項之過失傷害罪。而被
    告於肇事後，留在事故現場，於有權偵查犯罪之警察機關，
    僅知悉犯罪事實，但不知悉犯罪人前，主動向處理本件道路
    交通事故之警員柳文德坦承肇事，並接受本院裁判等情，除
    據被告供承在卷（見本院卷第51頁），並核與柳文德於偵查
    中證稱：「我到場後發現一輛紅色自小客車YW5678號停放在
    肇事地點。該車是甲○○所駕駛」、「（問：繪製現場圖時
    ，被告及告訴人是否都有在現場？）答：告訴人受傷送醫，
    只留被告在現場」等語（見94年度他第122 號偵查卷第37頁
    ），大致相符，堪認合乎自首之要件，應依刑法第62條前段
    規定，減輕其刑。原審以被告犯行明確，予以論罪科刑，固
    非無見，惟查：(1)被告除疏未注意車前狀況之過失外，尚有
    未在遵行車道內行駛之過失，原審引用聲請簡易判決處刑書
    之記載，而未認定被告疏未在遵行車道內行駛之過失，容有
    未合。(2)另原審漏未論及被告自首而予以減輕其刑，亦有未
    合。被告上訴意旨猶執前詞，為上開辯解，雖無理由，惟原
    判決既有前述可議之處，爰由本院予以撤銷改判。爰審酌被
    告無前科紀錄，有臺灣高等法院被告前案紀錄表1 紙在卷足
    憑，而被告否認犯行，態度非佳，證人甲○○受有事實欄所
    載之傷勢非輕，惟證人甲○○受有前揭傷害，並非被告蓄意
    造成，惡性尚非重大，且本件道路交通事故之發生，被告與
    證人甲○○均有過失，被告迄今未與證人簡梁京達成和解等
    一切情狀，量處如主文所示之刑，並諭知易科罰金之折算標
    準，以資懲儆。
據上論斷，應依刑事訴訟法第455 條之1 第1 項、第3 項、第36
9 條第1 項前段、第364 條、第299 條第1 項前段，刑法284 條
第1 項前段、第62條前段、第41條第1 項前段，罰金罰鍰提高標
準條例第1 條前段、第2 條，判決如主文。
本案經檢察官乙○○到庭執行職務。
中　　華　　民　　國　　94　　年　　11　　月　　18　　日
                  交通法庭  審判長法　官  徐美麗
                                  法　官  莊珮吟
                                  法  官  高增泓
以上正本證明與原本無異。
不得上訴。
中　　華　　民　　國　　94　　年　　11　　月　　18　　日
                                  書記官  林慧芬
附錄本案論罪科刑法全文：
刑法第284條
因過失傷害人者，處6 月以下有期徒刑、拘役或500 元以下罰金
，致重傷者，處1 年以下有期徒刑、拘役或500 元以下罰金。
從事業務之人，因業務上之過失傷害人者，處1 年以下有期徒刑
、拘役或1 千元以下罰金，致重傷者，處 3 年以下有期徒刑、
 拘役或2 千元以下罰金。
